【裁判字號】    98,簡上,217
【裁判日期】    990310
【裁判案由】    確認債權不存在
【裁判全文】
臺灣板橋地方法院民事判決             98年度簡上字第217號
上  訴  人  甲○○
被 上訴 人  乙○○
上列當事人間請求確認債權不存在事件，上訴人對於中華民國98
年9 月17日本院三重簡易庭98年度重簡字第658 號第一審判決提
起上訴，經本院於99年2 月24日言詞辯論終結，判決如下：
    主  文
上訴駁回。
第二審訴訟費用由上訴人負擔。
    事實及理由
一、上訴人起訴主張：
(一)、緣坐落臺北市○○區○○段三小段754 地號土地暨其上同地
    段1122建號建物為上訴人所有，市價約新臺幣（下同）300
    萬元，惟借名登記於訴外人劉妙真名下。被上訴人為騙取上
    訴人將上開不動產移轉登記於其名下，於民國97年9 月17間
    承諾於該不動產登記於其名下後，願意無償將其名義借予上
    訴人使用，以上開不動產為擔保向銀行借貸70萬元，兩造並
    於97年9 月24日簽立信託契約書，約定上訴人應盡保密義務
    與遵守信託契約責任。上訴人誤信被上訴人會依信託契約代
    為向銀行借款，遂同意於97年9 月22日另向被上訴人借貸50
    萬元，且給付週年利息4%之利息，並簽發如附表所示之本票
    及簽立借據各1紙交付予被上訴人收執。豈料被上訴人嗣後
    並未遵守兩造之信託契約，竟故意向貸款銀行為不實之陳述
    ，致銀行拒絕增貸70萬元，上訴人始知受騙，遂於97年12月
    19 日以三重中山路郵局第1877號存證信函撤銷因遭被上訴
    人詐欺所簽發系爭本票之意思表示，則系爭本票債權應屬不
    存在。
(二)、因被上訴人未遵守兩造之信託契約，故意向貸款銀行為不實
    之陳述，致銀行拒絕增貸70萬元，上訴人因此發生資金周轉
    困難，遭多家銀行催討欠款，並有契稅、代書費、利息等損
    失，且有信用不良之記錄，依民法第184條第1項前段、第22
    7條、第195第1項前段及信託法第23條等規定，上訴人自得
    請求被上訴人賠償上訴人因此所受之損失合計為1,401,912
    元。而上訴人對被上訴人既有損害賠償請求權存在，依民法
    第335條規定，自得主張以對被上訴人之損害賠償債權與被
    上訴人之系爭本票債權互為抵銷，是被上訴人就系爭本票對
    上訴人之票據債權自不存在。
(三)、又被上訴人嗣後於97年10月17日同意將上開借貸之50萬元，
    繼續借予上訴人使用3個月，故系爭借款之清償日期應係98
    年1月20日。系爭本票所擔保之債權，既因兩造另有約定清
    償期，且約定之借款利息為週年利息4%，則該本票債權即應
    屬不存在。
(四)、聲明：確認上訴人簽發如附表所示之本票金額及自附表所載
    利息起算日起至清償日止，按年息百分之六計算之利息之本
    票債權不存在。
二、被上訴人則以：伊於97年間因母親住院關係而結識上訴人，
    上訴人對伊及母親諸多關懷，伊始同意上訴人將系爭不動產
    無償借名登記於伊名下，且幫忙上訴人向銀行辦理貸款，並
    無對上訴人為任何詐騙之行為。伊遵從上訴人之指示向渣打
    銀行辦理貸款，卻因對系爭不動產之資料不瞭解，銀行遂不
    同意核發貸款。又上訴人向被上訴人借款50萬元，並約定借
    貸期間為三個月，被上訴人業於97年9 月22日匯款50萬元予
    上訴人，上訴人遂簽發系爭本票作為借款憑證及擔保。詎料
    ，於約定之清償期即97年12月22日屆至時，上訴人仍拒絕返
    還借款，伊遂於98年1月10日向本院聲請系爭本票裁定等語
    置辯。
三、本件原審對於上訴人之請求，判決上訴人全部敗訴，上訴人
    不服原判決，提起上訴，上訴聲明求為判決：(一)原判決廢棄
    ；(二)上開廢棄部分，確認上訴人簽發如附表所示之本票金額
    及自附表所載利息起算日起至清償日止，按週年利息百分之
    六計算之利息之本票債權不存在。被上訴人則答辯聲明：上
    訴駁回。
四、兩造不爭執事項：
(一)、被上訴人持上訴人所簽發如附表所示之本票1 紙向本院聲請
    本票准許強制執行，業經本院以98年度司票字第344 號裁定
    准許，並已確定在案。
(二)、系爭不動產自97年9月迄今均登記為訴外人劉妙真所有。
(三)、被上訴人於97年9 月17日與訴外人劉妙真簽立土地房屋買賣
    契約書；於同年月18日填載渣打國際商業銀行抵押貸款申請
    書。
(四)、被上訴人於97年9 月22日自聯邦銀行三重分行匯款50萬元至
    上訴人於國泰世華銀行三重分行之金融帳戶後，上訴人並於
    同日給付5 千元之利息予被上訴人。上訴人於同日簽發如附
    表所示之本票1紙並簽立借據1紙，一併交付予被上訴人。
(六)、兩造於97年9 月24日簽立系爭信託契約書。
五、按確認法律關係之訴，非原告有即受確認判決之法律上利益
    者，不得提起之。民事訴訟法第247條第1項定有明文。又所
    謂即受確認判決之法律上利益，係指法律關係之存否不明確
    ，原告主觀上認其在法律上之地位有不安之狀態存在，且此
    種不安之狀態，能以確認判決將之除去者而言，若縱經法院
    判決確認，亦不能除去其不安之狀態者，即難認有受確認判
    決之法律上利益。最高法院52年台上字第1240號著有判例足
    參。查本件被上訴人已取得本院98年度司票字第344 號民事
    裁定暨確定證明，得據此對上訴人即系爭本票發票人為強制
    執行，主張其持票人權利，惟上訴人否認兩造間有系爭本票
    債權關係存在，上訴人顯有排除負擔票據責任危險之必要，
    是以應認上訴人有即受確認判決之法律上利益，合先敘明。
六、本件上訴人主張系爭票據，係因受被上訴人詐騙後陷於錯誤
    而簽發，上訴人業已撤銷該受詐騙而簽發票據之意思表示；
    又被上訴人對上訴人負有損害賠償債務，爰主張與系爭本票
    債權互為抵銷，且系爭本票債權因被上訴人同意緩期清償而
    歸於無效等語；被上訴人則均否認之，並以前開情詞置辯。
    是以，本件應審酌點，厥為上訴人是否得依民法第92條之規
    定，撤銷簽發系爭本票之意思？又上訴人是否得主張系爭本
    票債權已因抵銷而消滅？系爭本票債權是否因被上訴人同意
    延長清償期而無效？茲逐項論述如下。
(一)、關於上訴人是否得依民法第92條之規定，撤銷簽發系爭本票
    之意思部分：
１、按當事人主張有利於己之事實者，就其事實有舉證之責任，
    民事訴訟法第277條前段定有明文。票據債務人不得以自己
    與發票人或執票人之前手間所存抗辯之事由對抗執票人，但
    執票人取得票據出於惡意者，不在此限，票據法第124、13
    條定有明文。票據行為為不要因行為，執票人不負證明關於
    給付之原因之責任，如票據債務人主張執票人取得票據出於
    惡意或詐欺時，則應由該債務人負舉證之責（最高法院64
    年臺上字第1540號判例意旨參照）。
２、上訴人雖主張系爭票據係遭被上訴人施以詐術而簽發等語。
    惟查，上訴人自認簽發系爭本票之原因，係因被上訴人於97
    年9月22日給付伊借款50萬元後，上訴人遂簽發系爭本票為
    借款之擔保，據此，上訴人簽發系爭本票之原因，既係因兩
    造間有上開消費借貸法律關係存在，上訴人並確實已取得上
    開借款，則上訴人並無受被上訴人施以詐術而陷於錯誤之情
    形存在。上訴人雖又主張，伊之所以向被上訴人借款之原因
    ，係因相信被上訴人將無償借名於伊向銀行貸款，然被上訴
    人嗣後並未依約向銀行取得貸款，遂主張受被上訴人詐騙而
    向之借款。惟查，縱認為上訴人所稱係為答謝被上訴人願意
    借名供伊向銀行貸款，遂向被上訴人借款一事為真實，然該
    原因或僅是上訴人向被上訴人借款之動機或源由，而上訴人
    亦確實已取得被上訴人交付之借款，上訴人並無受被上訴人
    詐騙而陷於錯誤之情形可言；且上訴人亦自認被上訴人係無
    償借名供伊使用，亦即兩造間之消費借貸契約與信託契約為
    二個不同法律關係，並非互為對價關係，自不因嗣後被上訴
    人是否順利取得銀行核准貸款而有與上述不同之認定；是以
    ，上訴人上開主張，自無可採。
３、基上，上訴人簽發系爭本票予被上訴人，係基於兩造間於97
    年9月22日有上述金額為50萬元之消費借貸法律關係而簽發
    ，上訴人並確實取得上開借款無訛，此外，上訴人並未舉出
    其他證據，證明被上訴人有以詐欺行為致上訴人簽發系爭本
    票，則上訴人主張依據民法第92條之規定，撤銷簽發系爭本
    票之意思表示，即屬無據。
(二)、關於上訴人是否得主張系爭本票債權已因抵銷而消滅部分：
１、又提起消極確認之訴，按照舉證責任分配之原則，應由主張
    法律關係存在之被上訴人負舉證之責，惟若上訴人主張該票
    據債務已因清償、抵銷等原因而消滅，則此清償、抵銷等原
    因之事實，應由上訴人負舉證之責任（最高法院48年台上字
    第389號判例參照）。
２、上訴人固主張因被上訴人違背兩造間之信託契約之保密等義
    務，致上訴人無法順利取得銀行貸款而受有損害1,401,912
    元，上訴人得將該損害賠償債權與被上訴人之系爭本票債權
    互為抵銷等語。惟查，依上訴人提出之信託契約書影本（見
    原審卷第17頁），其中記載略以：「……一、委託人（即上
    訴人）茲經受託人（即被上訴人）同意，將坐落台北市○○
    區○○路32號8樓之土地暨建物全部以受託人名義登記暨向
    銀行貸款……，」等語，足見兩造間係約定上訴人應將上開
    房屋移轉登記予被上訴人後，被上訴人方有可能憑之向銀行
    辦理貸款。然上訴人自認其自97年9 月24日成立信託契約迄
    今，均未曾將上開房地所有權移轉登記予被上訴人所有，且
    系爭不動產自97年9 月迄今均登記為訴外人劉妙真所有，則
    衡情論理被上訴人自無從憑之向銀行順利取得貸款，則上訴
    人所稱受有無法順利取得銀行貸款之上開損失，是否均應屬
    可歸責於被上訴人之事由，自有可疑。
３、上訴人雖復主張因被上訴人未依信託契約第二條之約定，於
    銀行之徵信人員向其徵信時，依上訴人之指示據實陳述系爭
    房地之情形，致銀行拒絕核准貸款等語。惟查，一般銀行於
    核准貸款與否前，本應就借款人之債信及財產等狀況詳加調
    查，以評估核發貸款之風險，而對於借用他人名義申請借款
    之借款人，自屬風險極高之貸款案件，於正常經營狀態下之
    銀行本難期待其通過風險過高之貸款聲請案件。而證人即渣
    打銀行貸款經辦楊雅玲於原審98年9 月3 日言詞辯論期日到
    庭具結證稱：「（問：提示貸款申請書，貸款為何沒成功？
    ）貸款申請書為傳真申請，我們要確認借款人的基本資料，
    及貸款細項包括借款金額、房屋地點等。因銀行徵信人員打
    電話給借款人照會，借款人都不清楚，所以無法貸款給借款
    人。」、「（問：被告是否有告知銀行不要貸款？）因為借
    款人什麼都不清楚，所以銀行不會撥款。銀行會向借款人確
    認上開項目，若借款人不清楚，因為借款人如此，所以銀行
    無法貸款給借款人。因為借款人連房屋買在那裡，要貸多少
    及房屋多少錢買的都不清楚。被告是否有向銀行說不要貸款
    給原告，這件事我不清楚。這件貸款是我經辦的，徵信人員
    有將此徵信情形告訴我。」等語（見原審卷第141頁），足
    見當時被上訴人對於銀行徵信人員之電話詢問事項雖多答稱
    不清楚等語，但並未要求銀行拒絕貸款。本院斟酌系爭房地
    僅係借名登記予被上訴人名下，衡諸一般社會經驗法則，一
    般人對於非自己所有不動產之情況皆不易記憶，此為事理之
    常，而如前所述，銀行於徵信後若評估貸款人對於提供擔保
    物不甚熟悉而無法確保其債權之情形下，不核准貸款之申請
    應為常態。則上訴人借用被上訴人名義，以系爭房地為擔保
    而向銀行申請貸款卻未獲准許之原因，或係基於銀行評估風
    險之考量，被上訴人就其所知或所記憶之點回答銀行徵信之
    問題，亦未故意告訴銀行不要核發貸款，難認被上訴人有何
    違背兩造間信託契約第二條約定之情形。
４、上訴人再主張，被上訴人違背信託契約第5 條之保密義務，
    致上訴人受有無法順利取得貸款之損害。惟查，縱認上訴人
    主張被上訴人將系爭係信託契約之內容告知其家人一節為真
    實，然貸款銀行未核准貸款之原因，已詳如上述2、3，與被
    上訴人是否將系爭信託契約法律關係告知其家人，二者間顯
    無相當因果關係，上訴人據此主張受有損害云云，亦屬無據
    。
５、綜上，被上訴人既無違背兩造間信託契約致上訴人受有損害
    之情事，自無對上訴人負損害賠償責任可言。則上訴人主張
    其得將對被上訴人之損害賠償債權與系爭本票債權相抵銷云
    云，自屬無據，無從准許。
(三)、關於系爭本票債權是否因被上訴人同意延期清償而歸於無效
    部分：
１、上訴人雖主張因被上訴人未依信託契約約定向銀行取得貸款
    ，被上訴人遂同意將上開借款延長借款期間三個月，故系爭
    本票應歸於無效云云。
２、惟查，上訴人簽發系爭本票之原因，係因兩造間有50萬元之
    消費借貸法律關係存在，理由已詳如前述，則嗣後被上訴人
    雖同意延長上訴人借款之清償期間，然該借款既未清償，亦
    即系爭本票所擔保之債權仍屬存在，不因借款人同意貸款人
    緩期清償而歸於無效或不存在，上訴人上開所辯，顯無可採
    。
六、綜上所述，上訴人對其係受詐欺而簽發系爭本票，及其簽發
    系爭本票之原因關係已不存在等情，均無法提出充足證據以
    實其說，上訴人與被上訴人間，既確實存在系爭本票所擔保
    之50萬元之消費借貸關係，則上訴人請求確認系爭本票債權
    不存在，既屬依法無據，不應准許，原審據此判決駁回上訴
    人之請求，於法並無不合，上訴人上訴意旨指摘原判決不當
    ，求予廢棄改判，為無理由，應予駁回其上訴。
七、兩造其餘之陳述及所提其他證據，或於判決之結果無影響，
    或於本案之爭點無涉，本院自不須逐一斟酌論述，併此敘明
    。
八、據上論結，本件上訴為無理由，依民事訴訟法第436條之1第
    3 項、第449條第1項、第78條，判決如主文。
中    華    民    國    99    年    3     月    10    日
                  民事第三庭    審判長法  官  朱耀平
                                      法  官  陳映如
                                      法  官  邱育佩
以上正本係照原本作成
不得上訴
中    華    民    國    99    年    3     月    10    日
                                      書記官  彭麗紅
附表：
┌───┬──────┬─────┬─────┬──────┐
│發票人│發 票 日    │票據號碼  │ 票面金額 │利息起算日  │
│      │            │          │（新臺幣）│（到期日）  │
├───┼──────┼─────┼─────┼──────┤
│甲○○│97年9月22日 │CH0000000 │ 伍拾萬元 │97年12月22日│
│      │            │          │          │            │
└───┴──────┴─────┴─────┴──────┘

司法院資訊處製作；財團法人民間司法改革基金會備份。
